臺灣高等法院民事判決
110年度上字第10號
上  訴  人  聖加堂建設股份有限公司

法定代理人  彭建鍀  
訴訟代理人  彭傑義律師
被  上訴人  胡有金  
訴訟代理人  游開雄律師
複  代理人  吳家榜律師
上列當事人間請求債務人異議之訴事件，上訴人對於中華民國10
9年11月11日臺灣基隆地方法院109年度訴字第473號第一審判決
提起一部上訴，本院於110年8月18日言詞辯論終結，判決如下：
    主      文
原判決關於駁回上訴人後開第二項之訴，及其訴訟費部分廢棄。
確認臺灣臺北地方法院一０九年度司促字第4632號支付命令所載
新臺幣叁佰萬元債權不存在。
廢棄改判部分第一、二審訴訟費用，由被上訴人負擔。
    事實及理由
一、上訴人主張：伊預定於民國109年1月20日、21日、22日向被
    上訴人借貸新臺幣(下同)215萬元，開立支票及簽立購屋預
    訂單作為擔保，惟被上訴人並未交付借款，竟於109年3月11
    日，以其已付300萬元預購建案購屋款及協商解約為由，主
    張伊應給付300萬元而聲請支付命令，經臺灣臺北地方法院
    （下稱臺北地院）於109年3月13日核發109年度司促字第463
    2號支付命令（下稱系爭支付命令），隨即聲請原法院109年
    度司執字第17593號清償債務強制執行事件（下稱系爭執行
    事件）執行在案。因被上訴人並未交付借款，系爭支付命令
    所載300萬元債權應不存在。爰依法提起債務人異議之訴及
    請求確認系爭支付命令300萬元債權不存在。聲明：㈠確認系
    爭支付命令所載300萬元債權不存在。㈡系爭強制執行程序應
    予撤銷。原審為上訴人敗訴判決，上訴人不服，提起一部上
    訴。上訴聲明：㈠原判決關於後開不利於上訴人部分廢棄。㈡
    確認系爭支付命令所載300萬元債權不存在（因原法院執行
    處已駁回被上訴人強制執行之聲請，上訴人請求撤銷系爭強
    制執行程序予以撤回）。
二、被上訴人則以：上訴人不爭執購屋預訂單、收據、解約書及
    退款同意書等之真正，亦不否認有收受伊6筆匯款共220萬元
    之事，依購屋預訂單所載，及109年1月13日收據載有收到現
    金300萬元，則上訴人稱伊未交付金錢，自無可採。參酌證
    人柯仲澤所述，兩造於109年1月13日之合意應屬債之更改，
    改由伊投資上訴人之建案，上訴人則給付300萬元作為回報
    ，嗣109年2月11日雙方再達成合意，上訴人退還投資300萬
    元，系爭支付命令即為300萬元之投資債權。縱雙方就借貸
    證明書之法律性質有不同認知，亦無礙上訴人同意返還300
    萬元，故伊之請求權存在。上訴人提出之請款單上「胡先生
    」非伊簽署，其上日期為108年11月15日至109年1月21日，
    而上訴人之聯邦商業銀行股份有限公司（下稱聯邦銀行）支
    票存款明細表扣帳日期均在109年1月15日之前，可見兩者不
    同；依彰化商業銀行股份有限公司（下稱彰化銀行）支票存
    款帳號交易明細查詢資料，無從佐證上訴人於109年2月11日
    簽立退款同意書後有清償之事。伊交給上訴人之金錢，除其
    自認收受6筆220萬元匯款外，依聯邦銀行支票存款明細表所
    示，尚有108年12月31日之52萬元、109年1月6日之69萬元、
    1月10日之62萬元、1月15日之27萬元，及彰化銀行明細查詢
    表所示之108年10月28日之30萬元，共240萬元，是伊交付上
    訴人之款項共460萬元。因上訴人之支票兌現期屆至，無力
    兌現，伊依其要求，於支票兌現日或之前，將等同或多於票
    載金額匯款入上訴人帳戶供支票兌現，係給予緩期清償，非
    因上訴人有以支票償還欠款，故上訴人稱以8紙支票清償借
    款云云，並不足採等語，資為抗辯。答辯聲明：上訴駁回。
三、查被上訴人以兩造協商解約，上訴人承諾於109年2月22日退
    還購屋款300萬元而未給付，於109年3月11日聲請支付命令
    ，嗣取得臺北地院109年7月3日北院忠109司執平字第63903
    號（原執行名義為系爭支付命令及確定證明書）債權憑證為
    執行名義，聲請系爭執行事件等情，經調取系爭支付命令事
    件及執行卷宗核閱無誤，堪信為真。
四、上訴人主張因被上訴人未依約定交付借款215萬元，借貸契
    約並未成立，系爭支付命令所示300萬元債權不存在；為被
    上訴人所否認，並以前詞置辯。經查：
　㈠當事人主張有利於己之事實者，就其事實有舉證之責任。但
    法律別有規定，或依其情形顯失公平者，不在此限。民事訴
    訟法第277條定有明文。請求履行債務之訴，除被告自認原
    告所主張債權發生原因之事實外，應先由原告就其主張此項
    事實，負舉證之責任，必須證明其為真實後，被告於其抗辯
    事實，始應負證明之責任，此為舉證責任分擔之原則。最高
    法院43年台上字第377號判決先例參照。本件被上訴人主張
    對上訴人有300萬元債權存在，依上說明，應由其對上訴人
    有300萬元債權存在一事，負舉證之責。
　㈡被上訴人於原審主張系爭支付命令所載300萬元債權，即為上
    訴人應返還伊之投資款，伊是投資上訴人的建設（即基隆市
    正榮街建案房屋建案），以6次匯款共300萬元予上訴人，如
    果上訴人沒錢還，房子以後就過戶，所以才會寫預訂單給伊
    ，如果還錢，就把預訂單還給上訴人，解約及退款同意書也
    是在投資當時就寫好了（見原審卷第39、40、42頁之原審10
    9年10月14日筆錄），並提出購屋預訂單、109年1月13日收
    據記載購屋款現金300萬元為證（見支付命令卷），惟依被
    上訴人提出之匯款申請書所示匯款為：①108年11月6日、40
    萬元。②108年12月3日、50萬元。③108年12月17日、27萬元
    。④108年12月27日、40萬元。⑤109年1月13日、38萬元。⑥10
    8年12月13日、25萬元，收款人為上訴人，有上海商業儲蓄
    銀行匯出匯款申請書6紙可參（見原審卷第59、61頁），匯
    款總數僅220萬元，與被上訴人所稱投資款300萬元，顯有出
    入，是其所稱300萬元債權是投資建案之投資款云云，應不
    可採。
　㈢被上訴人又主張因上訴人於108年11月、12月陸續向伊借款共
    220萬元，約定109年1月22日前歸還，因屆期無力還款，兩
    造乃於109年1月13日合意簽訂借貸證明書，改由伊投資上訴
    人之建案，上訴人則給付300萬元作為投資之回報，性質上
    屬債之更改，並於109年2月11日達成合意上訴人退還投資30
    0萬元，支付命令所載即為伊對上訴人之300萬元債權，並有
    借貸證明書、購屋預訂書、收據、解約及退款同意書等可據
    。然而：
　⑴依109年1月13日借貸證明書所載：「標的座落：基隆市○○段
    000號。標的地址：基隆市正榮街112巷A棟貳樓A戶。借貸
    金額：貳佰壹拾伍萬元整。借貸證明：以房屋預購單為抵
    押物，附屬件。借貸日期：109年1月20、21、22日（支票
    ）。借貸約定：以開立支票及房屋預購單的加強保障貸方
    的權益於借方返還金額後，將本預購單返還借方。借貸利
    息：本借貸的借款金額無利息。借貸還款約定：上述借貸
    金額已開立支票，在上述時間內兌現，兌現後貸方須將預購
    房屋買賣單返還。」（見原審卷第15頁），兩造係約定借款
    金額215萬元，借貸日期為109年1月20、21、22日，由上訴
    人開立支票及房屋預購單做為保障貸方（被上訴人）之權益
    ，是被上訴人應於109年1月20、21、22日交付借款215萬元
    予上訴人。而依被上訴人提出之108年11月6日至109年1月13
    日上海商業儲蓄銀行6紙匯款申請書所示，匯款金額共220萬
    元（見原審卷第59至61頁），與109年1月13日借貸證明書約
    定之借款日期、金額不符，可見依6紙匯款申請書所示，不
    足以認定被上訴人有於109年1月13日借貸證明書所載交付21
    5萬元借款之事為真。
　⑵依被上訴人提出交付上訴人各筆款項明細表所示（見本院卷
    第203頁），自108年10月28日至109年1月15日（該日為27萬
    元）止，共計460萬元，有支票存款明細、交易明細查詢、
    匯款申請書、對照表等可稽（同上卷第193至195、197至198
    、199至201、203頁），此與上訴人所列借款明細之日期、
    金額及總計460萬元相符（其中109年1月15日誤載109年1月1
    3日，同上卷第299至301頁），是被上訴人交付上訴人之金
    額共計460萬元，應可認定。而上訴人自108年11月6日起至1
    09年1月21日止，返還被上訴人之款項共有465萬元（同上卷
    第299至301頁之明細表），其中108年11月15日60萬元、108
    年12月13日25萬元、12月27日25萬元、12月17日27萬元、12
    月31日27萬元、109年1月5日27萬元、1月10日27萬元、1月1
    5日27萬元，共245萬元，有闕桂珠簽收之支票影本可參（見
    本院卷第225、229至249、255至257頁），經查詢闕桂珠與
    被上訴人之戶籍資料所示，二人居住所相同（見本院卷第17
    9至184頁），嗣被上訴人承認闕桂珠為其前妻，有收受上開
    8紙支票等情（見本院卷第190頁），經本院函詢彰化銀行台
    北分行前揭支票兌現情形，該銀行於110年4月4日函送上訴
    人於108年11月15日簽發60萬元之支票交與闕桂珠，經闕桂
    珠簽名其上並扣款成功（見本院卷第111至113頁），及聯邦
    銀行110年3月12日函送上訴人於108年12月13日、27日簽發
    各25萬元、於108年12月17日、31日簽發各27萬元、於109年
    1月5日、10日、15日簽發各27萬元之支票予闕桂珠，經闕桂
    珠簽名其上（見本院卷第117至145頁），被上訴人就其有收
    到上開245萬元款項，則不再爭執（見本院卷第203頁對照表
    ）；另就108年11月6日40萬元、11月13日20萬元、12月3日5
    0萬元、109年1月10日35萬元、1月13日30萬元、1月21日45
    萬元，共220萬元，有上訴人提出經闕桂珠簽收並兌現之支
    票影本，及被上訴人簽收之請款單等可稽（見本院卷第221
    至223、227、251至253、39頁），上開請款單與原審卷第71
    至77頁之請款單相同，其上有被上訴人簽收之字跡及載有銀
    行與支票號碼可考，又上訴人稱109年1月21日之45萬元是以
    現金給付被上訴人，該紙經被上訴人簽收之請款單記載以現
    金交付，並無銀行與支票號碼（見原審卷第77頁、本院卷第
    39頁），則上訴人自108年11月6日至109年1月21日止，另給
    付共220萬元予被上訴人，亦可採信，合計上訴人清償之金
    額共465萬元（即245萬元＋220萬元），已超過被上訴人貸與
    上訴人之460萬元。則被上訴人稱於109年1月13日簽訂借貸
    證明書時，雙方結算結果上訴人尚欠220萬元或215萬元云云
    ，即不可採。被上訴人另稱部分款項由其匯入上訴人之支票
    帳戶供支票兌現，係伊同意緩期清償而代為匯入之票款云云
    ，縱認被上訴人有代為匯入票款，因上訴人給付被上訴人之
    款項共465萬元，已逾被上訴人滙給上訴人之金額460萬元，
    故被上訴人上開主張，亦不足採。
　⑶被上訴人稱因上訴人未能返還借款，兩造合意改由伊投資上
    訴人之建案，借貸證明書載明借貸金額215萬元，其中第八
    點「上述借貸金額已開支票，在上述時間內兌現，兌現後貸
    方須將預購房屋買賣單返還。」，「上述時間」即指上訴人
    簽發109年1月20日、21日、22日支票，清償所欠借款，購屋
    預訂單記載房地總價300萬元，預付訂金300萬元，備註已附
    收據證明，於109年1月15日又簽立協議書，表明借款300萬
    元，如無法依期清償，同意支付400萬元、500萬元，再於同
    年2月11日簽署解約及退款同意書，承諾退還預訂價金300萬
    元，是兩造已有債之更改之合意，上訴人同意給付300萬元
    ，並提出上開書證為據（見原審卷第15、63、65、67、69頁
    、本院卷第29頁）；惟上開借貸證明等所載借款或預付訂金
    等，都是基於同一筆金錢借貸而來，此為被上訴人所不爭執
    （見本院卷第321頁），衡以借貸證明書所載215萬元借款尚
    未交付，則基於同一筆借貸而書立之其他字據，僅能證明有
    約定借款215萬元及上訴人同意還款之事，但雙方仍為借款
    之債權債務關係，對於交付215萬元借款予上訴人之債權成
    立事實，被上訴人仍負有舉證之責，無從以同一筆借貸所書
    立之字據，可認被上訴人已有交付215萬元之事實；況借貸
    證明書所載借貸日期為109年1月20、21、22日，而第六條借
    貸約定：上訴人應簽發支票及房屋預購單以加強保障貸方（
    被上訴人）之權益，第八條借貸還款約定：上述借貸金額已
    開立支票，在上述時間內兌現，兌現後貸方須將預購房屋買
    賣單返還（見原審卷第15頁），依上開約定，上訴人因之簽
    發109年1月20日、21日、22日之4紙支票共215萬元（見本院
    卷第291、293頁）固可為清償之用，但亦是做為擔保之用，
    參照被上訴人不爭執真正（見本院卷第320頁）上訴人第一
    次簽立做為擔保用之購屋預訂單，內載房地總價380萬元、
    預付訂金為借貸款200萬元，備註欄記載「上述金額為假定
    款項、此屋為暫定抵押，於借貸款項返還後，此單需返還賣
    方…上述總價款為暫定款，實際為捌佰萬元整」（見原審卷
    第69頁），既載明200萬元之金額為假定款項，顯然尚未交
    付，故簽訂借貸證明書、購屋預訂單時，被上訴人實際上並
    未交付215萬元借款，以215萬元借款債務既尚未成立，則被
    上訴人所稱事後改為伊投資上訴人之建案，上訴人同意給付
    300萬元，為債之更改云云，亦無從成立甚明。
　⑷至於證人柯仲澤於原審固證稱：「…109年1月份時，被告（即
    被上訴人）告訴我有家建設公司與他有金錢往來，他希望我
    去瞭解，所以我就過去協助他。在109年1月時我有聽到原告
    還欠他一筆金錢。（被告如何要求你協助？）被告希望我幫
    他瞭解，如果要投資原告（即上訴人）的話需要哪些憑據。
    在109年1月11日至13日這幾天的日期，原告的負責人彭董約
    被告在板橋市莊敬路，一個賣仙草的飲食店，當時原告的負
    責人彭董、被告、以及我在場，原告的總經理後來也到場，
    彭董希望被告能投資他的這個建案，彭董希望他原先欠被告
    的這些錢，可以轉為投資，當下我提出個人看法，我問彭董
    ，原告公司有沒有做預售制度，他說有，我說可不可以給被
    告一個投資利潤的保障，彭董說，他可以用二樓B戶作為他
    投資的承諾，所以才會有預購單的產生。被告也問彭董，如
    果沒有蓋完的話，該怎麼辦？彭董說，他的建案使用執照預
    計在三月底可以下來，銀行也可以貸款給他，所以他絕對有
    足夠的能力及金額，來跟被告處理，如果沒有的話，他當下
    簽了一張協議書給被告，如果彭董沒有還錢，也沒有處理的
    話，三月份就給100萬、四月份再給100萬。（是否被告今日
    提出答辯狀後附之109年1月15日的協議書？提示答辯狀協議
    書）是。在過完年之後，我就沒有再參與兩造間的談判。今
    年過完農曆年，被告跟我說，彭董在外面舉債累累，所以我
    建議他，他應該去銀行瞭解，彭董目前的還款能力。因此在
    一月底、二月初，日期我忘記了，我們到彭董的貸款銀行，
    當天銀行告知我們，彭董當天已經跳票了，不清楚是個人還
    是公司票跳票，銀行襄理跟我們說，應該不會再融資給彭董
    ，我就建議被告，請彭董就承諾二樓的部分作退款，也就是
    109年2月11日的解約及退款同意書，並非原告訴訟代理人所
    說的事先簽好，而是我們去銀行之後所作的措施。（二樓部
    分作退款是指購屋預訂單上面的房屋作退款？）是。（這張
    購屋預訂單，是否是你剛剛所述在場簽的預訂單？提示臺北
    地院109年度司促字第4632號卷附購屋預訂單影本）是，上
    面寫A戶，記成B戶。…（為何有二張購屋預訂單？提示二張
    購屋預訂單）因為彭董在備註欄備註是抵押借款的預購單，
    當時我建議不能在上面備註欄這樣記載所以又請彭董另外簽
    了一張，就是最後001009的這張。（除了簽購屋預訂單外，
    當場還有簽收據嗎？）有。（是否是這張收據？提示臺北地
    院109年度司促字第4632號卷附109年1月13日收據）是。（1
    09年2月11日的解約及退款同意書簽署時，你有在場？）有
    在場。也是約在上述板橋的地點，當時有被告、彭董、原告
    總經理、及我在場…（依照被告提出的六張匯款單據，有二
    筆是109年1月13日，其餘則是108年11月、12月，是否被告
    在簽房屋預訂單之前，已經有借給原告公司部分款項？）原
    本就有借了，但金額我不知道。（所謂的投資是什麼意思？
    是否保證回收本金及附加利潤？）是。（如果是這樣，比較
    像是是借款，為何會是投資？）彭董借款時，彭董有支票給
    被告，支票都在被告那邊，原本109年1月13日彭董是希望不
    要提示支票，請求被告能投資他、幫助他。（兩造簽購屋預
    訂單的意思為何？是擔保？還是報酬？）是報酬。（投資期
    滿，除了拿回300萬，還要再給被告一間房子？）沒有，就
    是300萬而已。300 萬還給被告後，購屋預訂單就要還給彭
    董。（現在是因為彭董無法還300萬，所以本來應該買賣購
    屋預訂單的房屋來抵債，但雙方又協議以解約及退款方式，
    而約定由原告返還被告300萬元，是否如此？）是。…」（見
    原審卷第42至46頁），依證人所述，僅能證明有被上訴人所
    稱借款改為投資建案，投資案款項之來源，是以先前欠款為
    依據，而簽訂二份購屋頂訂單時，同時也簽了收據，解約及
    退款同意書也是同一筆債務等事，但就上訴人先前之借款為
    何，及被上訴人有無交付215萬元借款之事，則無從證實，
    故證人上開證述，難為被上訴人有利之認定。
　㈣綜上，被上訴人主張伊有借貸證明書所載借款215萬元予上訴
    人之事，嗣兩造於109年1月13日合意，由伊投資上訴人之建
    案，上訴人給付300萬元作為投資回報，屬債之更改性質，
    嗣109年2月11日達成上訴人退還投資300萬元之合意，故系
    爭支付命令所示伊對上訴人之300萬元債權存在云云；因被
    上訴人未能證明有交付215萬元借款予上訴人，及有借貸證
    明書、購屋預訂書、收據、協議書、解約及退款同意書等所
    示300萬元債權存在為真，故其主張對上訴人有聲請支付命
    令狀所載之300萬元債權，並不可採。
五、綜上所述，因被上訴人並未交付上訴人215萬元借款，兩造
    間債權債務經結算後，上訴人已無積欠被上訴人款項，則上
    訴人主張伊並無積欠被上訴人300萬元債務，請求確認系爭
    支付命令所示之300萬元債權不存在，為有理由，應予准許
    。原審為上訴人敗訴判決，尚有未洽，上訴意旨指摘原判決
    此部分不當，求予廢棄改判，為有理由，爰由本院予以廢棄
    ，並改判如主文第2項所示。
六、本件事證已臻明確，兩造其餘之攻擊或防禦方法及所用之證
    據，經本院斟酌後，認均不足以影響本判決之結果，爰不逐
    一論述，附此敘明。
七、據上論結，本件上訴為有理由，依民事訴訟法第450條、第7
    8條，判決如主文。 
中　　華　　民　　國　　110 　年　　9 　　月　　8 　　日
                  民事第十九庭
                      審判長法  官  魏麗娟
                            法  官  陳慧萍
                            法  官  潘進柳
正本係照原本作成。
如不服本判決，應於收受送達後20日內向本院提出上訴書狀，其
未表明上訴理由者，應於提出上訴後20日內向本院補提理由書狀
（均須按他造當事人之人數附繕本）上訴時應提出委任律師或具
有律師資格之人之委任狀；委任有律師資格者，另應附具律師資
格證書及釋明委任人與受任人有民事訴訟法第466 條之1第1項但
書或第2項所定關係之釋明文書影本。如委任律師提起上訴者，
應一併繳納上訴審裁判費。
中　　華　　民　　國　　110 　年　　9 　　月　　9 　　日

  　　　　　　　　　　　　　書記官  廖婷璇